最高法院刑事判決　　　　　　　　　　　　　　　八十七年度台上字第四四○一號
　　上　訴　人　甲○○
　　選任辯護人　蘇顯騰律師
右上訴人因貪污案件，不服台灣高等法院台南分院中華民國八十七年二月二十六日第
二審判決（八十六年度上訴字第一七一○號，起訴案號：台灣雲林地方法院檢察署八
十四年度偵字第三○四五號），提起上訴，本院判決如左：
    主  文
上訴駁回。
    理  由
按刑事訴訟法第三百七十七條規定，上訴於第三審法院，非以判決違背法令為理由，
不得為之。是提起第三審上訴，應以原判決違背法令為理由，係屬法定要件。如果上
訴理由狀並未依據卷內訴訟資料，具體指摘原判決不適用何種法則或如何適用不當，
或所指摘原判決違法情事，顯與法律規定得為第三審上訴理由之違法情形，不相適合
時，均應認其上訴為違背法律上之程式，予以駁回。本件上訴人甲○○上訴意旨略稱
：(一)、上訴人因罹犯情感性精神病、憂鬱症及健忘症等病，係在精神耗弱下犯案，所
犯之罪情輕法重，在客觀上非不足以引起一般之同情，犯罪情狀顯可憫恕，原審未予
查明酌減其刑，致量刑仍嫌過重。原審未依刑法第五十九條減輕其刑，顯有不適用法
則之違法。(二)、原判決理由三既說明：「……局長張進中正在審核儲戶資料，均無暇
他顧……並經證人張進中調出監視錄影帶觀看內容後證述屬實。被告甲○○辯稱：案
發當時現場另有第一號窗口及第三號窗口櫃台值班人員，局長張進中亦坐於後座，伊
亦知該局設有監視錄影，殊無故意竊取之理乙節，顯與事實不符，應非可採……。」
；理由四又謂：「……局長張進中並證稱：甲○○係繞過機器至第四號窗口櫃台拿錢
等語，此有勘驗筆錄及附圖各乙紙附卷足按。」云云。張進中既正在審核儲戶資料，
均無暇他顧，何以能證明上訴人係繞過機器至第四號窗口櫃台拿錢？原判決併列為上
訴人不利之理由，難謂無判決理由矛盾之違法。(三)、原審對於上訴人究竟何時擔任第
四窗口工作？又經過多久及輪流換班幾次始換由陳秀容擔任第四窗口工作？其間何以
沒有一個輪值者發現該第四窗口抽屜有故障情事，並報請修理？又上訴人縱輪值過第
四窗口工作，然其又何以能判斷其後之輪值者均未發現該第四窗口有故障而報請修理
？等事項並未查明，遽行判決，有應於審判期日調查之證據，而未予調查之違法。(四)
、證人陳秀容證稱：「……甲○○也曾經負責過第四窗口，所以他應知道第四窗口抽
屜有故障之事。」等語，其所謂上訴人應知道第四窗口抽屜有故障之事一語，係證人
個人之意見或推測之詞，原審採為判決之基礎，有適用法則不當之違法等語。
惟查：採證認事係屬事實審法院之職權，苟其證據之取捨及犯罪事實之認定，並不違
反經驗法則及論理法則，即不容任意指為違法而執為適法之第三審上訴理由。原判決
依憑上訴人甲○○之供述、證人即土庫郵局局長張進中、嘉義分段視察員周澤倉、土
庫郵局第四號窗口儲匯員陳秀容、及陳變分別於雲林縣調查站、第一審偵、審中之證
述，並扣案之土庫郵局所提出案發當日營業櫃台監視錄影帶乙捲及卷附該捲錄影帶經
檢察官、第一審法院當庭播放勘驗結果所製作之勘驗筆錄，參酌台灣省立草屯療養院
提出之上訴人精神鑑定報告書等證據，為綜合之判斷，認定上訴人有原判決事實欄所
記載之犯行，因而撤銷第一審不當之判決，改判仍論上訴人竊取公有財物罪，處有期
徒刑三年，褫奪公權一年。已詳其證據調查之結果及證據取捨並認定犯罪事實之理
由。對於上訴人所辯伊平日罹患憂鬱症，有思考變慢、健忘症狀，係受病症影響無心
之過；或辯稱：案發當時現場另有第一號窗口及第三號窗口櫃台值班人員，局長張進
中亦坐於後座，伊亦知該局設有監視錄影，無故意竊取該現金之理；或辯稱：當時純
因精神恍忽，走錯位置，誤取陳秀容保管之公款，並無不法所有之意圖，更無竊盜之
故意云云，如何係飾卸之詞，不足採信，亦已於判決理由內詳加說明指駁。並說明上
訴人係雲林縣土庫郵局業務佐，為依據法令從事公務之人員，所竊得之新台幣（下同
）九萬元屬郵局公款，所為係犯民國八十五年十月二十三日修正公布前貪污治罪條例
第四條第一項第一款之竊取公有財物罪，比較新舊法，以修正前其行為時之舊法有利
於上訴人，應適用行為時之舊法論處。復敘明認定上訴人於偵查時自白犯罪及行為當
時已達精神耗弱之程度，而依法減輕其刑，並於法定刑度內量處其刑，宣告褫奪公權
，及所竊得之九萬元毋庸追繳之理由。所為論斷均有卷存證據資料可資覆按。就形式
上觀察，原判決並無採證或認定事實違背經驗或論理法則，或有其他違背法令之情形
。按刑法第五十九條之酌量減輕其刑，必於犯罪之情狀，在客觀上足以引起一般同情
，認為即予宣告法定低度刑期，猶嫌過重者，始有其適用。本件依原判決所記載上訴
人犯罪之情節，縱尚非重大，惟上訴人犯後仍飾詞圖卸，既已依刑法第十九條第二項
規定減輕其刑，且在客觀上尚難認有顯可憫恕之情形，原判決亦未認定上訴人之犯罪
情狀有可憫恕之情形，則其未適用刑法第五十九條酌量減輕其刑，尚難認有判決不適
用法則之違法，自不得執為適法之第三審上訴理由。又原判決理由三係說明「……局
長張進中正在審核儲戶資料，均無暇他顧，上訴人即趁機至第四窗口……取出一疊現
款，……」之事實經上訴人供明在卷，並經證人張進中調出監視錄影帶觀看內容後證
述屬實等語，顯係引據證人張進中觀看現場監視錄影帶後所為之陳述而為說明。至原
判決理由四謂：「……局長張進中並證稱：甲○○係繞過機器至第四號窗口櫃台拿錢
等語，此有勘驗筆錄及附圖各乙紙附卷足按。」等語，則在說明證人張進中在觀看現
場監視錄影內容後，於檢察官勘驗現場時，依錄影帶所錄之情形說明上訴人拿錢之路
線甚明。是原判決關於此部分之說明，難謂有前後齟齬矛盾之情形。上訴意旨徒憑己
見，泛指原判決此部分有理由矛盾之違法，亦非合法之第三審上訴理由。再刑事訴訟
法第三百七十九條第十款所稱應調查之證據，係指與待證事實有重要關係，在客觀上
認為應行調查者而言。原判決依上訴人於雲林縣調查站供稱伊除有輪值過第五窗口外
，其餘各窗口也曾輪值過，第四窗口中間抽屜鎖頭有故障情形，只要用手輕撥便可輕
易打開，但什麼時間壞了，不清楚……；及證人張進中證稱第四窗口抽屜因使用年久
，會有故障情形，上訴人也曾擔任過第四窗口櫃台業務，所以知道故障情事……；證
人陳秀容證稱第四窗口抽屜因年久故障，雖上鎖仍可輕易打開，上訴人也曾經負責過
第四窗口，所以應知道有故障之情形等語，為認定上訴人知悉該存放公款之抽屜年久
失修而故障，雖經上鎖，仍可輕易鬆動打開，而趁機打開該抽屜，竊取九萬元公款之
論據，其採證認事職權之行使，並無違背經驗法則或有何其他違背法令之情形。至前
開上訴意旨所指上訴人究竟何時擔任第四窗口工作？經過多久及輪流換班幾次始換由
陳秀容擔任第四窗口工作？其間輪值者何以未發現該第四窗口抽屜有故障情事，並報
請修理？上訴人既輪值過第四窗口工作，何以能判斷其後之輪值者均未報請修理？等
事項，與上訴人犯罪之成立，及原判決事實之認定並無影響，原審雖未予詳查，亦難
謂有應於審判期日調查之證據，而未予調查之違法。至證人陳秀容證稱：「……甲○
○也曾經負責過第四窗口，所以他應知道第四窗口抽屜有故障之事。」一語，其對於
上訴人是否知道該第四窗口抽屜有故障之陳述，雖含有其個人之意見及推測，但原判
決經調查證據後，綜合上開全部證據資料而為判斷，採為認定上訴人犯罪之論據，並
引據證人陳秀容之證詞為補充說明，縱捨棄陳秀容此部分之證言，亦不影響判決之本
旨，原審採證認事職權之行使，既無何違背經驗法則或論理法則之情形，究與單採證
人個人之意見及推測之詞為論罪科刑之基礎有異。上訴意旨以此指摘原判決採證人陳
秀容個人之意見及推測之詞為判決之基礎，有適用法則不當之違法云云，尚有誤會，
核與適法之第三審上訴理由亦不相適合。綜上所述，本件上訴為違背法律上之程式，
應予駁回。
據上論結，應依刑事訴訟法第三百九十五條前段，判決如主文。
中      華      民      國    八十七    年     十二     月    二十四    日
                              最高法院刑事第六庭
                                  審判長法官  董  明  霈
                                        法官  丁  錦  清
                                        法官  賴  忠  星
                                        法官  林  茂  雄
                                        法官  王  居  財
      右正本證明與原本無異
                                              書  記  官
中      華      民      國    八十七    年     十二     月    三十一    日
